【裁判字號】    92,上易,2474
【裁判日期】    921203
【裁判案由】    妨害兵役
【裁判全文】
臺灣高等法院刑事判決                          九十二年度上易字第二四七四號
   上  訴  人  臺灣臺北地方法院檢察署檢察官
   被      告  甲○○
右上訴人因被告妨害兵役案件，不服臺灣臺北地方法院九十二年度易字第三八九號，
中華民國九十二年七月二十一日第一審判決（聲請簡易判決處刑案號：臺灣臺北地方
法院檢察署九十一年度偵字第二三三四二號），提起上訴，本院判決如左：
    主  文
上訴駁回。
    理  由
一、公訴意旨略以：甲○○係三軍部隊點閱召集精誠六０六之二號應召員，編號０二
    一一號，原住臺北市○○路○段六二巷四號三樓，於民國九十一年六月間遷出上
    開處所，無故不依規定申報，致使臺北市後備司令部所發指定應於九十一年八月
    十四日八時前往桃園縣大溪鎮○○路三六三號龍華營區報到接受一天點閱召集之
    召集令無法送達，因認甲○○涉犯妨害兵役治罪條例第十條第三項、第一項第三
    款之罪嫌云云。
二、按犯罪事實應依證據認定之，無證據不得推定其犯罪事實，又不能證明被告犯罪
    者，應諭知無罪之判決，刑事訴訟法第一百五十四條第二項、第三百零一條第一
    項分別定有明文。次按，司法院釋字第五一七號固解釋：人民有依法律服兵役之
    義務，為憲法第二十條所明定。惟兵役制度及其相關之兵員召集、徵集如何實施
    ，憲法並無明文規定，有關人民服兵役、應召集之事項及其違背義務之制裁手段
    ，應由立法機關衡酌國家安全、社會發展之需要，以法律定之。妨害兵役治罪條
    例第十一條第一項第三款（九十一年六月二十六日修正為第十條第一項第三款）
    規定後備軍人居住處所遷移，無故不依規定申報者，即處以刑事罰，係為確保國
    防兵員召集之有效實現、維護後備軍人召集制度所必要。其僅課予後備軍人申報
    義務，並未限制其居住遷徙之自由，與憲法第十條之規定尚無違背。同條例第十
    一條第三項（修正為第十條第三項）規定後備軍人犯第一項之罪，致使召集令無
    法送達者，按召集種類於國防安全之重要程度分別依同條例第六條、第七條規定
    之刑度處罰，乃係因後備軍人違反申報義務已產生妨害召集之結果，嚴重影響國
    家安全，其以意圖避免召集論罪，仍屬立法機關自由形成之權限，與憲法第二十
    三條之規定亦無牴觸。至妨害兵役治罪條例第十一條第三項（修正為第十條第三
    項）雖規定致使召集令無法送達者，以意圖避免召集論，但仍不排除責任要件之
    適用，乃屬當然。惟查，九十一年六月二十六日經總統明令公布修正之妨害兵役
    治罪條例第十條第一項增列「意圖避免召集處理」為構成要件，而同條第三項之
    罪又以犯第一項之罪為前提，自難排除上開增列要件之適用。雖修正後之條文仍
    保留「以意圖避免召集論」之擬制用語，似仍沿用修正前舊法之擬制規定，然依
    修正後之法條文意，既明確以「意圖避免召集處理」為要件，則該「以意圖避免
    召集論」之文字應認係贅文。會有如此之用語，或因立法之疏漏，但在條文文字
    未修正前，仍應依新修正之法條規定，認須以有避免召集處理之意圖為要件（臺
    灣新竹地方法院檢察署九十二年四月分法律問題提案，臺灣高等法院檢察署及法
    務部研究意見參照）。行為人若無避免召集處理之意圖，則不構成上開犯罪。
三、公訴人認甲○○涉犯妨害兵役治罪條例第十條第三項、第一項第三款罪嫌，係以
    點閱召集令受領回執、召集令交付通知書、臺北市後備司令部列管後備軍人行方
    不明遷出未報移送法辦年籍表、聯絡軍官調（訪）查報告表及內政部警政署入出
    境管理局九十一年十月十四日境信英字第０九一０八一二三九號函資為論據。訊
    據被告固坦稱其於九十一年年初搬到花蓮居住而未依規定申報，然堅決否認有何
    違反妨害兵役管制條例之犯行，並辯稱：伊於九十一年六月二十九日結婚，有去
    辦理配偶台北市○○區○○路四段六二巷四號三樓之
    過召集令，發生本案後，有到派出所去報備，之後才收到召集令，況伊離開原戶
    固能證明甲○○因遷移居住處所而未依規定申報致使召集令無法送達之客觀過程
    ，然無從證明被告甲○○有何避免召集處理之意圖；從被告於九十一年六月二十
    九日與沈佩君結婚，同年八月二十一日申登，二人均仍
    本一份在卷可憑，顯然被告仍以該處為其設定之住所，以該處為其兵役召集之通
    知地點，看不出其有以居住處所遷移，無故不依規定申報，而意圖避免召集處理
    之情形，參以被告前曾服常備士官役八年半，迄至九十年間才以上士退伍等情，
    應認被告並無躲避一天的點召之意圖及必要。是被告所為辯解應屬可採。
四、本件被告既無避免召集之意圖，依前開法條規定及說明，被告所為與妨害兵役治
    罪條例第十條第三項、第一項第三款之構成要件尚有未合。此外，復查無其他積
    極之證據，足認被告有何公訴人所指之犯行，應認不能證明被告犯罪，而為無罪
    判決之諭知。
五、原審以不能證明被告犯罪而為無罪之判決，核無不合。檢察官以修正後之妨害兵
    役治罪條例第十條第三項，仍有擬制「意圖」之適用，認被告有後備軍人意圖避
    免召集處理，居住處所遷移，無故不依規定申報，致使召集令無法送達之情事，
    仍應負妨害兵役罪責而提起上訴，並無理由，應予駁回。
據上論斷，應依刑事訴訟法第三百六十八條，判決如主文。
本案經檢察官陳文禮到庭執行職務。
中    華    民    國    九十二    年       十二     月       三         日
                              臺灣高等法院刑事第十七庭
                                  審判長法  官  劉  壽  嵩
                                        法  官  許  宗  和
                                        法  官  徐  昌  錦
右正本證明與原本無異。
不得上訴。
                                        書記官  廖  婷  璇
中      華      民      國    九十二    年     十二     月      三      日


司法院資訊處製作；財團法人民間司法改革基金會備份。
